臺灣高等法院民事判決
108年度上字第647號
上  訴  人  
即變更之訴
原      告  劉秀治  



訴訟代理人  方志偉律師
被 上 訴人  
即變更之訴
被      告  台中商業銀行股份有限公司

法定代理人  王貴鋒  
訴訟代理人  湯宗翰  

上列當事人間第三人異議之訴事件，上訴人對於中華民國108年2
月13日臺灣士林地方法院107年度訴字第254號第一審判決提起上
訴，並為訴之變更，本院於109年3月25日言詞辯論終結，判決如
下：
    主      文
變更之訴駁回。
變更之訴訴訟費用由上訴人即變更之訴原告負擔。
    事實及理由
壹、程序方面：
一、本件被上訴人即變更之訴被告台中商業銀行股份有限公司（
    下稱台中商銀）之法定代理人已變更為王貴鋒，有股份有限
    公司變更登記表在卷可憑（本院卷第197-201頁），其具狀
    聲明承受訴訟（本院卷第195頁），核無不合，應予准許。
二、按訴之變更或追加，非經他造同意，不得為之，但因情事變
    更而以他項聲明代最初之聲明者，不在此限，民事訴訟法第
    446 條第1項但書、第255條第1項第4 款定有明文。上訴人
    即變更之訴原告劉秀治（下以其姓名稱之）於原審原依強制
    執行法第15條規定提起第三人異議之訴，請求撤銷原法院  
    106年度司執字第37418號清償債務強制執行事件就坐落臺北
    市○○區○○段0○段00地號土地（權利範圍：18,750分之1,297
    ），及其上40768、41172建號建物（建物門牌：臺北市○○區
    ○○○路0段00號及未登記部分，權利範圍：全部。含共有部分
    40772建號建物，權利範圍：5分之1）（下稱系爭不動產）
    所為之強制執行程序（下稱系爭強制執行程序）。嗣系爭強
    制執行程序因系爭不動產於民國108年2月25日經第三人拍定
    而終結，劉秀治乃依民法第184條第1項前段、第188條第1項
    前段規定，將其聲明變更為台中商銀應給付劉秀治新臺幣（
    下同）421萬9,000元本息，核屬訴之變更。台中商銀雖不同
    意，然劉秀治變更聲明，係因系爭強制執行程序業已終結，
    其事實狀態有所變動，致不能繼續為原來之請求，應屬因情
    事變更而以他項聲明代最初聲明之情形，依上開規定，劉秀
    治所為訴之變更，應予准許。
貳、實體方面
一、劉秀治主張：伊於102年1月1日經由訴外人皇冠不動產有限
    公司（下稱皇冠公司）副店長林逸豪之居間，與訴外人陳威
    宇簽訂不動產買賣契約書（下稱系爭買賣契約），以1,366
    萬元之價格，向陳威宇買受系爭不動產，並借名登記於伊子
    即訴外人陳建春名下。嗣陳建春於105年5月27日死亡，伊為
    陳建春之唯一繼承人，台中商銀以陳建春及訴外人吳姿瑩、
    群達通運有限公司（下稱群達公司）積欠其債務為由提起訴
    訟，經原法院105年度訴字第1145號、第1146號判決（下稱
    系爭1145號、1146號判決），分別判命伊於繼承陳建春之遺
    產範圍內，與吳姿瑩、群達公司連帶給付台中商銀117萬  3
    ,414元本金、利息及違約金，暨於繼承陳建春之遺產範圍內
    ，與吳姿瑩連帶給付台中商銀126萬974元本金、利息及違約
    金確定。詎台中商銀之受僱人明知系爭不動產為伊之固有財
    產，僅借名登記於陳建春名下，非陳建春之遺產，竟仍以系
    爭1145號、1146號判決為執行名義，聲請強制執行系爭不動
    產，致系爭不動產遭第三人以1338萬9,999元拍定，造成伊
    因系爭不動產所有權被侵害受有421萬9,000元之損害。爰依
    民法第184條第1項前段、第188條第1項前段規定，請求台中
    商銀賠償伊所受損害421萬9,000元，並加計自108年12月9日
    變更上訴聲明狀繕本送達翌日即108年12月10日起算之遲延
    利息等語。並於本院聲明：台中商銀應給付劉秀治421萬9,0
    00元，及自108年12月9日變更上訴聲明狀繕本送達翌日即10
    8年12月10日起至清償日止，按週年利率5%計算之利息。
二、台中商銀則以：系爭不動產原為陳威宇所有，縱因買賣需課
    徵奢侈稅，其義務人亦應為陳威宇，而非劉秀治，劉秀治以
    此主張系爭不動產係其借名登記於陳建春名下，為無可採。
    又劉秀治所提之不動產買賣契約書，其上有多處描繪、塗改
    痕跡，字體亦有增加，其餘與系爭不動產買賣有關文件則均
    為影本，劉秀治並未提出原本供法院審認，伊否認該等文書
    形式及實質真正。劉秀治就上開文書為真正、系爭不動產之
    貸款由其繳納、系爭不動產由其管理、使用、收益等事項，
    均未舉證以實其說，其主張與陳建春就系爭不動產有借名登
    記關係存在，即非可採。縱有借名登記關係存在，然劉秀治
    為陳建春之唯一繼承人，其因陳建春死亡取得借名登記物返
    還請求權，亦同時因繼承負借名登記物返還義務，該借名登
    記關係自已消滅。系爭不動產為陳建春之遺產，伊為陳建春
    之債權人，伊聲請強制執行系爭不動產並無錯誤，自無故意
    或過失不法侵害劉秀治權利之行為等語，資為抗辯。並於本
    院聲明：變更之訴駁回。
三、兩造不爭執事項：
　㈠系爭不動產於102年11月28日以買賣為原因登記為陳建春所有
    （原審卷一第98-101頁）。
　㈡陳建春於105年5月27日死亡，劉秀治為唯一繼承人，台中商
    銀以陳建春積欠債務為由提起訴訟，經原法院以系爭1145號
　　、1146號判決，分別判命劉秀治應於繼承陳建春之遺產範圍
    內，與吳姿瑩、群達公司連帶給付台中商銀117萬3,414元本
    金、利息及違約金，暨於繼承陳建春之遺產範圍內，與吳姿
    瑩連帶給付台中商銀126萬974元本金、利息及違約金確定（
    系爭1145號、1146號判決參照，附於原法院106年度司執字
    第66305號、第63306號卷）。
　㈢台中商銀以系爭1145號、1146號判決為執行名義，聲請強制
    執行系爭不動產，經原法院以106年度司執字第66305號、第
    63306號清償債務強制執行事件受理，並併入原法院106年度
    司執字第37418號清償債務強制執行事件辦理。原法院民事
    執行處（下稱執行法院）囑託臺北市士林地政事務所於107
    年3月9日就系爭不動產辦妥繼承登記在案［臺北市士林地政
    事務所107年3月14日北市士地登字第10730562100號函及函
    附之土地及建物登記謄本參照，附於原法院106年度司執字
    第37418號卷（下稱37418號執行卷二）］。
  ㈣系爭不動產於108年2月25日經第三人以1,338萬9,999元拍定
　　，並作成分配表，台中商銀受分配金額為98萬1,096元、88
    萬76元（108年2月25日拍賣不動產筆錄、108年5月23日分配
    表參照，附於37418號執行卷二、卷三）。
四、劉秀治主張台中商銀之受僱人明知系爭不動產為其固有財產
　　，竟以系爭1145號、1146號判決為執行名義，聲請強制執行
    系爭不動產，致系爭不動產遭第三人拍定，造成其因系爭不
    動產所有權被侵害受有421萬9,000元之損害，其得依民法第
    184條第1項前段、第188條第1項前段規定請求台中商銀賠償
    之，為台中商銀所否認，並以前詞置辯，經查：
　㈠按侵權行為所發生之損害賠償請求權，以有故意或過失不法
    侵害他人權利為其成立要件，若其行為並無故意或過失，即
    無賠償之可言，第三人所有之財產，如有足以信其屬債務人
    所有之正當理由，則請求查封之債權人，尚不得謂之有過失
    （最高法院54年台上字第1523號民事判例意旨參照）。系爭
    不動產於102年11月28日以買賣為原因登記為陳建春所有，
    嗣因台中商銀等債權人聲請強制執行，執行法院始囑託臺北
    市士林地政事務所於107年3月9日就系爭不動產辦妥繼承登
    記在案，已據本院調閱37418號執行卷查明屬實，並有土地
    及建物登記謄本、臺北市士林地政事務所107年3月14日北市
    士地登字第10730562100號函及函附之土地及建物登記謄本
    在卷可憑（原審卷一第98-101頁、37418號執行卷二）。依
    上開土地及建物登記謄本所載，系爭不動產為陳建春所有，
    劉秀治嗣因繼承始取得所有，足證台中商銀確有足以信賴該
    不動產為陳建春之遺產，而非劉秀治之固有財產之正當理由
    。系爭1145號、1146號判決既判命劉秀治於繼承陳建春之遺
    產範圍內給付台中商銀117萬3,414元、126萬974元本金、利
    息及違約金，台中商銀以之為執行名義，聲請強制執行系爭
    不動產，依上開說明，即難謂其有何故意或過失，自無賠償
    可言。
　㈡又不動產借名登記契約僅為借名人與出名人間之債權契約，
    於不動產回復登記返還予借名人之前，所有權人仍為出名人
　　，而非借名人。劉秀治主張其與陳建春就系爭不動產有借名
    登記關係存在，縱若屬實，於該不動產回復登記返還予劉秀
    治之前，其所有權人仍為陳建春，非屬劉秀治之固有財產。
　　系爭不動產於回復登記返還予劉秀治之前即遭查封，嗣經執
    行法院囑託臺北市士林地政事務辦理繼承登記，始以繼承為
    原因登記為劉秀治所有，已如前述，足見劉秀治係依繼承之
    法律關係取得陳建春之遺產，非因借名登記關係終止將系爭
    不動產回復登記為其所有，該不動產即非屬劉秀治之固有財
    產，台中商銀聲請強制執行該不動產，亦無何侵害劉秀治固
    有財產所有權可言。
　㈢綜上所述，台中商銀有足以信賴系爭不動產為陳建春之遺產
    之正當理由，其聲請強制執行系爭不動產，無何故意或過失
    可言。而系爭不動產非因借名登記關係終止回復登記為劉秀
    治所有，該不動產非劉秀治之固有財產，台中商銀聲請強制
    執行該不動產，亦無何侵害劉秀治固有財產之所有權可言，
    均詳前述。則劉秀治依民法第184條第1項前段、第188條第1
    項前段規定，請求台中商銀賠償其因系爭不動產遭拍賣、固
    有財產所有權被侵害所受損害421萬9,000元，應屬無據。
五、從而，劉秀治依民法第184條第1項前段、第188條第1項前段
    規定，請求台中商銀給付421萬9,000元，及自108年12月9日
    變更上訴聲明狀繕本送達翌日即108年12月10日起至清償日
    止，按週年利率5%計算之利息，為無理由，不應准許。
六、本件事證已臻明確，兩造其餘攻擊防禦方法及所提證據，經
    審酌，核與本件判決結果不生影響，爰不再逐一論列，附此
    敘明。　　
七、據上論結，本件變更之訴為無理由，依民事訴訟法第78條，
　  判決如主文。
中　　華　　民　　國　　109 　年　　4 　　月　　15　　日
                  民事第十二庭  
                      審判長法  官  陳秀貞
                            法  官  邱景芬
                            法  官  林哲賢
正本係照原本作成。
如不服本判決，應於收受送達後20日內向本院提出上訴書狀，其
未表明上訴理由者，應於提出上訴後20日內向本院補提理由書狀
（均須按他造當事人之人數附繕本）上訴時應提出委任律師或具
有律師資格之人之委任狀；委任有律師資格者，另應附具律師資
格證書及釋明委任人與受任人有民事訴訟法第466 條之1第1項但
書或第2項（詳附註）所定關係之釋明文書影本。如委任律師提
起上訴者，應一併繳納上訴審裁判費。
中　　華　　民　　國　　109 　年　　4 　　月　　15　　日
　　　　　　　　　　　　　　書記官  邱品華
附註：
民事訴訟法第466條之1（第1項、第2項）：
對於第二審判決上訴，上訴人應委任律師為訴訟代理人。但上訴
人或其法定代理人具有律師資格者，不在此限。
上訴人之配偶、三親等內之血親、二親等內之姻親，或上訴人為
法人、中央或地方機關時，其所屬專任人員具有律師資格並經法
院認為適當者，亦得為第三審訴訟代理人。